最高法院民事判決 
111年度台上字第2412號
上  訴  人  蔡慶華                              
            蔡慶千                           
            陳尚文                          
            劉錦堂                   
            林清桂             
            謝玉串              
            張嘉文        
            張繡讌（即張亦謦）

共      同
訴訟代理人  張啟富律師
被 上訴 人  邱塗金                              
            林茹海                              
            楊仁元                             
共      同
訴訟代理人  陳益軒律師
上列當事人間請求拆屋還地等事件，上訴人對於中華民國111年5
月4日臺灣高等法院臺中分院第二審判決（110年度重上字第69號
），提起上訴，本院判決如下：
    主  文
原判決關於駁回上訴人對命其拆除建物、返還占用土地、給付租
金及不當得利之上訴，暨各該訴訟費用部分廢棄，發回臺灣高等
法院臺中分院。
    理  由
本件被上訴人主張：上訴人分別占用伊所有坐落臺中市○○區○○
  段如原判決附表（下稱附表）一「坐落地號」欄所示地號土地
  （下合稱系爭土地）即原判決附圖（下稱附圖）標示A至F（D
  除外）所示部分，前經伊訴請拆屋還地，經臺灣高等法院臺中
  分院94年度上更㈠字第5號判決認定兩造就系爭土地有不定期租
  賃契約（下稱系爭租約）存在，並經本院裁定確定在案（下稱
  前案）。惟上訴人自前案判決確定後，迄未支付租金，伊於民
  國107年2月及同年9月分別以律師函（下合稱107年律師函）催
  告繳納租金及為終止契約之意思表示，均經上訴人收受，系爭
  租約業經伊合法終止，兩造間已無租賃關係，上訴人無權占有
  系爭土地，爰依系爭租約、租賃物返還請求權、所有物返還請
  求權及不當得利之法律關係，求為命上訴人拆除建物、返還系
  爭土地、給付租金及不當得利之判決（原審命上訴人將其建物
  占用系爭土地部分拆除、返還所占用土地，並給付如附表二所
  示之租金、利息及不當得利金額。被上訴人就所請金額逾上開
  敗訴部分，未據聲明不服；上訴人就原判決命其拆除建物、返
  還占用土地、給付租金及不當得利之敗訴部分不服，提起上訴
  ）。
上訴人則以：兩造應受前案認定收租方式為往取債務之爭點效
  拘束，被上訴人不得任意變更繳租地點，其107年律師函不生
  合法催告給付租金及終止系爭租約效力。被上訴人就附圖E部
  分未向訴外人林春木之全體繼承人催告，107年2月律師函未向
  上訴人蔡慶千、陳尚文合法送達，均不生合法催告效力。又被
  上訴人催告時，兩造間確認優先購買權存在等事件尚未確定，
  其所為催告違反誠信原則。伊就應繳租金已向法院辦理提存，
  被上訴人請求自伊收受107年9月律師函起算前5年之租金，違
  反民法第126條及第130條規定等語，資為抗辯。
原審維持第一審命上訴人拆除建物、返還占用土地、給付如附
  表二所示之租金及利息之判決，駁回上訴人其餘上訴。理由如
  下：
㈠被上訴人邱塗金、林茹海（下稱邱塗金2人）於76年10月14日向
  訴外人林鑽燧之繼承人購得系爭土地，應有部分各2分之1，邱
  塗金嗣於108年4月3日將該土地應有部分200分之1贈與移轉登
  記予被上訴人楊仁元，系爭土地現為被上訴人所共有。邱塗金
  2人曾於86年間訴請上訴人拆屋還地，經前案確認邱塗金2人與
  上訴人間就系爭土地有系爭租約存在。上訴人分別有如附圖及
  附表一所示編號A至F（D除外）之未辦理保存登記之建物、空
  地，各占用如附圖所示之系爭土地等情，為兩造所不爭。
㈡系爭租約無租金清償地約定，依民法第314條第2款規定，為赴
  償之債，並非往取之債。上訴人曾以84年存證信函向被上訴人
  表示願依土地法第97條規定計算系爭土地租金，並檢附臺灣銀
  行本票為租金繳納，系爭租約之租金繳納地點，應係由出租人
  指定之赴償債務。　
㈢前案將邱塗金2人是否合法取得系爭土地所有權、上訴人林清桂
  就系爭土地是否有租賃權存在、系爭租約之租金及給付方式，
  列為該案足以影響判決結果之重要爭點，並本於當事人完足舉
  證及辯論結果作出實質判斷，認定邱塗金2人與林清桂間有租
  地建屋之不定期租賃關係，本件與前案確定判決之當事人同一
  或為當事人之繼受人，應認前案所為上開判斷於本件有爭點效
  之適用，則附圖E部分之不定期租賃關係僅存在於林清桂與被
  上訴人間，林清桂就該部分承租人乙事再為爭執，尚無可採。
㈣上訴人因積欠被上訴人自86年起至98年止之租金，經被上訴人
  以107年2月律師函催告逾期清償將終止租約，上訴人收受後迄
  109年9月9日清償提存前，均未給付，已遲付達2年以上，經被
  上訴人以起訴狀繕本送達為終止系爭租約之意思表示後仍未給
  付，被上訴人得依民法第440條規定終止系爭租約。
㈤系爭租約既經被上訴人合法終止，上訴人復無占有系爭土地正
  當權源，被上訴人依民法第767條第1項、第455條規定，請求
  上訴人應各將系爭土地上如附圖所示建物拆除，並將所占用土
  地返還，及依系爭租約約定，請求上訴人各給付該租約終止前
  積欠之租金即附表二「應付租金及利息」欄所示金額，暨依民
  法第179條規定，請求上訴人自系爭租約終止翌日即108年9月2
  8日起至返還所占用土地之日止，分別給付如附表二「應給付
  不當得利金額」欄所示之金額，均屬有據等詞，為其判斷基礎
  。
本院廢棄發回之理由：
  按判決理由矛盾，其判決當然違背法令，民事訴訟法第469條
  第6款定有明文。查原審以前案已將系爭租約之租金及給付方
  式，列為該案足以影響判決結果之重要爭點，並本於該案當事
  人完足舉證及辯論之結果而作出實質判斷（原判決11頁23至28
  行），似此情形，前案對該租金給付方式所為往取債務之認定
  （一審卷二109頁、原審卷一307頁），能否謂對於本件兩造及
  法院不生爭點效之拘束，已非無疑。原審一方面肯認前案該部
  分所為之判斷有爭點效之適用，另方面又認為系爭租約之租金
  給付應為赴償債務，不無理由矛盾之違失，復未說明何以為與
  前案相異認定之理由，進而為不利於上訴人之判斷，自嫌速斷
  。上訴論旨，以此指摘原判決違背法令，求予廢棄，非無理由
  。末查，本件所涉法律見解未具有原則上重要性，爰不經言詞
  辯論，附此敘明。
據上論結，本件上訴為有理由。依民事訴訟法第477條第1項、
  第478條第2項，判決如主文。
中　　華　　民　　國　　111 　年　　12　　月　　7 　　日
                      最高法院民事第六庭
                          審判長法官  魏  大  喨
                                法官  李  寶  堂
                                法官  高  榮  宏
                                法官  胡  宏  文
                                法官  林  玉  珮
本件正本證明與原本無異
                          書　記　官　李  佳  芬
中　　華　　民　　國　　111 　年　　12　　月　　12　　日